臺灣板橋地方法院民事判決　九十一年度重訴字第八○一號
　　原　　　告　保力達開發股份有限公司
　　法定代理人　甲○○
　　訴訟代理人　郭登富律師
　　　　　　　　張秀瑜律師
　　被　　　告　己○○　　　住台北縣新莊市○○路七二０號
　　　　　　　　戊○○　　　住.
　　　　　　　　庚○○　　　住.
　　　　　　　　丙○○○　　住台北縣新莊市○○里○○路新旺巷八之一號二樓
　　　　　　　　乙　○　　　住台北縣新莊市○○路七一六號
　　　　　　　　辛○○　　　住台北縣新莊市○○路七一六號
右當事人間請求拆屋還地事件，本院於中華民國九十三年二月十二日言詞辯論終結，
判決如左：
    主    文
被告各應將坐落台北縣新莊市○○段第六一○地號土地上如附圖所示面積土地之地上
物（各被告之地上物名稱及占用面積詳如附表一所示，面積共計一百七十三點二九平
方公尺）拆除後將土地返還予原告。
訴訟費用由被告丙○○○負擔百分之二十五、被告戊○○負擔百分之十四、被告庚○○負擔百分之十一、被告己○○負擔百分之十三、被告辛○○負擔百分之十七、被告
乙○負擔百分之二十。
本判決第一項於原告以如附表二所示之金額分別為被告供擔保後，得假執行。
    事    實
甲、原告方面：
一、聲明：求為判決如主文第一項所示及為以供擔保為條件之假執行宣告。
二、陳述：
（一）本件坐落台北縣新莊市○○段第六一○地號土地（下稱系爭土地）重測前為同
      市○○○段頂坡角小段第一三二地號），面積共計一萬一千七百六十點七十七
      平方公尺，全部為原告所有。原告所有之上開土地與被告等人多人所共有之同
      地段第六一五地號及第六一六地號，曾經原告起訴提起確認經界之訴，經台灣
      板橋地方法院以八十五年度重訴字第二七八號判決原告勝訴並確定，有該民事
      判決暨確定證明書各一份在卷可憑。原告依此一經界判決，進而申請台北縣新
      莊地政事務所將系爭面積全部予以測量更正，其結果係原告更正前面積為一點
      五四九六公頃，更正後為一點一七六○七七公頃，此有台北縣新莊地政事務所
      九十一年二月一日北縣莊地登字第○九一○○○二四四三號函一紙可參，原告
      有面積一百七十三點二九平方公尺遭被告等人所共有之六一五地號、六一六地
      號所越界侵奪過來，此已為不爭之事實。換言之，被告等人既知系爭土地為原
      告所有，且彼此間並無任何法律關係存在，被告之於系爭土地上所搭蓋房屋設
      籍居住，甚或兼營出租使用及種植農作物等，渠等之占用系爭土地顯無權占有
      ，原告曾多次勸導，限期拆遷交還土地，均置不理，原告基於所有權之行使，
      依民法第七百六十七條規定，自得起求排除侵害，訴請拆除地上物返還土地。
（二）按所有對於無權占有或侵奪其所有物者，得請求返還之，民法第七百六十七條
      前段定有明文。又以無權占有為原因請求返還所有物之訴，被告對原告就其物
      有所有權存在之事實無爭執，而僅以非無權占有為抗辯者，原告於被告無權占
      有之事實，無舉證責任。被告應就其取得占有係有正當之權源之事實證明之，
      如不能證明，則應認請求為有理由，最高法院七十二年台上字第九三八號判例
      可資參照。本件原告主張系爭土地係屬原告，現有其中面積一百七十三點二九
      平方公尺為被告等人占有搭蓋房屋及墾植農作，業經原告提出照片等為證，並
      經被告等人到庭自承無訛。被告等人於之前確定經界訴訟，雖以渠等已在系爭
      土地上居住多年，但原告均未異議云云置辯，然被告並無法就其占有系爭土地
      部分，具有何正當權源，非無權占有之事實，舉證以實其說，從而，原告本於
      所有權之作用，訴請被告等人需將系爭土地上之地上物拆除並將上開土地交還
      原告，為有理由。
三、證據：提出土地登記謄本、民事判決確定證明書、本院八十五年度重訴字第二七
    八號民事判決、新莊地政事務所九十一年二月一日北縣莊地登字第○九一○○○
    二四四三號函各一份、戶籍謄本、照片四張為證。並聲請履勘現場及測量。
乙、被告己○○、戊○○、庚○○、乙○、辛○○方面：
一、聲明：原告之訴駁回。
二、陳述：
（一）被告己○○陳稱：新莊地政事務所九十二年十一月二十八日之土地複丈成果圖
      所示之Ａ１是戊○○的，Ａ２是庚○○的，Ａ３是己○○的，Ｃ１是陳誠本之
      孫辛○○建的，Ｃ２也是，Ｄ、Ｅ、Ｆ是乙○所建的。甲、乙、丙土地係陳清
      標的太太丙○○○所使用。我們家族已在該地住上百年，原告之圍牆也做四、
      五十年了，當時鑑界（指作圍牆之界線）原告之董事長、總務、課長都有來，
      作圍牆的師傅還在，如果我們建築有超過界線，原告應該主動告知才對。原告
      將水溝清掉後才做圍牆，原告的土地是向吳文雄買的，吳文雄是向陳誠木、陳
      誠本買的。伊並未占用原告的地。
（二）被告戊○○之陳述，與被告己○○上開陳述相同，茲引用之，另稱：如果我們
      有侵占原告之土地，再翻修房子時，原告應該來阻擋才對。
（三）被告庚○○之陳述，與被告己○○上開陳述相同，茲引用之，另稱：如果（原
      告土地）是被侵占的話，不可能公的（家族）去侵占。如果有糾紛，應該是原
      告買地時就應有糾紛才對。
（四）被告乙○陳稱：上開土地複丈成果圖Ｄ、Ｅ、Ｆ所示是我所建，我不同意原告
      之請求，圍牆是原告自己蓋的，說我們占有其土地是矛盾，我後來才建豬圈，
      如果有侵占，原告在我蓋的時候就應該阻止。且原告稱我們侵占他的地，那我
      們的土地在哪裡。
（五）被告辛○○陳稱我是陳誠本的孫子，上開土地複丈成果圖Ｃ１、Ｃ２是我所建
      ，我不同意原告之請求，我的意見與被告乙○相同，如果我們有多出來的土地
      就還，當時我們蓋的時候原告沒有阻擋，如果要拆的話，原告要予以補償。
三、證據：被告己○○提出所繪之圖表二份、庚○○提出地籍圖（影本）一份為證。
    並聲請傳訊證人丁○○。
丙、被告丙○○○方面：
    未於言詞辯論期日到場，亦未提出準備書狀作何聲明或陳述。
丁、本院依職權履勘現場並囑託新莊地政事務所測量，及囑託台北縣政府警察局新莊
    分局查訪系爭土地之占有使用狀況。
    理　　由
一、原告於起訴後之九十二十一月二十六日，因分割新設登記為保力達開發股份有限
    公司，其法定代理人為甲○○，有原告提出之經濟部函、營利事業登記證、公司
    登記設立表、土地登記謄本在卷可稽，原告並已聲明承受訴訟，應准許之。另按
    訴狀送達後，原告不得將原訴變更或追加他訴。但有請求之基礎事實同一，及不
    甚礙被告之防禦及訴訟之終結者，不在此限。且被告於訴之變更或追加無異議，
    而為本案之言詞辯論者，視為同意變更或追加。本件原告於訴狀送達後，追加被
    告辛○○、乙○、丙○○○，惟有上開之情形，其訴之追加，應予准許。又本件
    被告丙○○○未於言詞辯論期日到場，核無民事訴訟法第三百八十六條所列各款
    之情形，爰依原告聲請，由其一造辯論而為判決。
二、原告主張系爭土地重測前為同市○○○段頂坡角小段第一三二地號，面積共計一
    萬一千七百六十點七十七平方公尺，全部為原告所有。原告所有之上開土地與被
    告等人多人所共有之同地段第六一五地號及第六一六地號，曾經原告起訴提起確
    認經界之訴，經台灣板橋地方法院以八十五年度重訴字第二七八號判決原告勝訴
    並確定。原告依此一經界判決，進而申請台北縣新莊地政事務所將系爭面積全部
    予以測量更正，其結果係原告更正前面積為一點五四九六公頃，更正後為一點一
    七六○七七公頃，原告有面積一百七十三點二九平方公尺遭被告等人所共有之六
    一五地號、六一六地號所越界侵奪。被告等人既知系爭土地為原告所有，且彼此
    間並無任何法律關係存在，被告於系爭土地上所搭蓋房屋設籍居住，甚或兼營出
    租使用及種植農作物等，渠等之占用系爭土地險無權占有，原告曾多次勸導，限
    期拆遷交還土地，均置不理，原告基於所有權之行使，依民法第七百六十七條規
    定，自得起求排除侵害，訴請拆除地上物返還土地等語。
三、被告則以：其家族已在該地住上百年，原告之圍牆也做四、五十年了，當時原告
    之董事長、總務、課長都有來，作圍牆的師傅還在，如果我們建築有超過界線，
    原告應該主動告知才對。原告將水溝清掉後才做圍牆，原告的土地是向吳文雄買
    的，吳文雄是向陳誠木、陳誠本買的。渠等並未占用原告的土地等語資為抗辯。
四、原告主張系爭土地為其所有，被告等人無權占有如附圖所示之面積土地，於其上
    建築房屋、鳥屋、豬圈或墾植等情，業據原告提出土地登記謄本、本院八十五年
    度重訴字第二七八號民事判決、民事判決確定證明書、新莊地政事務所九十一年
    二月一日北縣莊地登字第○九一○○○二四四三號函各一份、照片四張為證。被
    告等人對於坐落台北縣新莊市○○段第六一○地號即系爭土地為原告所有，並不
    爭執，惟否認有占用原告之土地，並以前開情詞置辯。是本件之主要爭點在於：
    （一）被告等人是否有占用原告所有之系爭土地？（二）被告等人有無占用之合
    法權源？（三）原告請求被告等人應將占用土地上之地上物拆除將土地返還原告
    ，有無理由？茲分述如下：
（一）系爭土地為原告所有，原告就系爭土地與被告己○○、庚○○、戊○○等人及
      其家族多人所共有之同地段第六一五地號及第六一六地號，因台北縣新莊地政
      事務所於八十三年辦理重測，雙方對經界發生爭執，原告於八十五年八月十二
      日向本院提起確認經界之訴，經本院以八十五年度重訴字第二七八號判決，確
      定原告所有坐落台北縣新莊市○○段六一○地號土地，與如附表二所示被告陳
      麗雲等六十八人所共有之台北縣新莊市○○段六一五地號土地之界址，為如附
      圖所示之ＧＨ連線；與如附表三所示被告陳敬相等一○五人所共有之台北縣新
      莊市○○段六一六地號土地之界址，為如附圖所示之ＦＧ連線（見本院八十五
      年度重訴字第二七八號判決書附圖），並經確定，有該民事判決暨確定證明書
      各一份在卷可憑，並經本院依職權調取本院八十五年度重訴字第二七八號民事
      卷宗查核屬實。是原告所有之系爭土地與同段第六一五、六一六地號之界址，
      為本院八十五年度重訴字第二七八號判決附圖上之ＧＨ連線及ＦＧ連線至明。
      原告依此一經界判決，進而申請台北縣新莊地政事務所將系爭面積全部予以測
      量更正，其結果係原告更正前面積為一點五四九六公頃，更正後為一點一七六
      ○七七公頃，此有台北縣新莊地政事務所九十一年二月一日北縣莊地登字第○
      九一○○○二四四三號函一紙可參，又原告主張有面積一百七十三點二九平方
      公尺遭被告等人占用之事實，業據原告提出照片四張、本院八十五年度重訴字
      第二七八號判決書及確定證明書為證，並聲請履勘現場及測量。被告等人則均
      否認有占用之情形，辯稱如有占用，應於原告買地時就會發生爭執，渠等並無
      占用原告系爭土地云云，然經本院於九十二年五月十四日前往現場履勘時，發
      現系爭土地上建有加蓋二樓磚造房屋，其側空地上種有芋頭，中央有一（界址
      ）地樁等情，有本院勘驗筆錄可參，且經本院囑託新莊地政事務所測量，系爭
      土地上確有被占用建築房屋、種植等情形，有新莊地政事務所九十二年五月二
      十三日土地複丈成果圖在卷可參，嗣因部分受占用之土地，原告要求再補測，
      經新莊地政事務所補測，再製作補測之土地複丈成果圖附卷，而被告等占用系
      爭土地之情形，被告等人於本院上開時間履勘時拒未說明指認清礎，再經本院
      於九十二年十月二十四日依職權前往現場履勘，被告庚○○、己○○、戊○○
      稱系爭土地上之房屋分別為戊○○、庚○○、己○○及陳誠本所有，豬圈等地
      上物，則為乙○所建，種芋頭土地則為陳清標之妻丙○○○占有使用，有本院
      九十二年十月二十四日勘驗筆錄可按，經本院再囑託新莊地政事務所分別測量
      被告等人占用之土地面積及明確標明地上物名稱，該地政事務所於九十二年十
      一月十二日複丈完訖，製有九十二年十一月二十八日土地複丈成果圖附卷可佐
      ，本院於九十二年十二月三十日審理時，並再行提示新莊地政事務所九十二年
      十一月二十八日土地複丈成果圖命被告等人再次確認其占有之部分，本院問：
      「第一間標示Ａ１（含Ｂ１及Ｂ１－１之雨遮）的部分是否戊○○所有，其餘
      是何人所有，請指認？（提示九十二年十一月二十八日複丈成果圖）」，被告
      庚○○陳稱：「Ａ１（含Ｂ１及Ｂ１－１之雨遮）是戊○○的，Ａ２（含Ｂ２
      雨遮）是庚○○的的，Ａ３（含Ｂ３雨遮）是己○○的，Ｃ１是陳誠本的孫子
      辛○○所建的，Ｃ２也是。Ｄ、Ｅ、Ｆ是乙○所建的。」本院問：「是否如上
      開所說？」被告己○○、庚○○、乙○均稱：「是的。」，而被告辛○○亦到
      場自承伊係陳誠本之孫（陳誠本女兒之子），圖示Ｃ１、Ｃ２是其所蓋，被告
      等人亦均陳稱圖示甲、乙、丙之土地為陳清標之妻丙○○○占有使用，有本院
      九十二年十二月三十日言詞辯論筆錄可證，被告等人於九十三年二月十二日言
      詞辯論期日亦均陳稱於本院九十二年十二月三十日審理時所為陳述均實在等語
      ，有該言詞辯論筆錄可憑，且參酌被告己○○於本院九十二年十月二十四日勘
      驗時陳稱：靠圍牆部分之房屋（即系爭房屋）因人多住不下，所以才建一、二
      樓，其他人再接著建等語，被告戊○○亦陳稱：他（指己○○）與庚○○一起
      蓋等語，有本院九十二年十月二十四日勘驗筆錄可參，顯見被告庚○○、己○○、戊○○、辛○○等人確於家族舊有房屋住不下之情形下，占用原告所有如
      附圖所示土地建築房屋，而被告乙○則於如附圖所示土地上搭蓋鳥屋及豬圈（
      倉庫）等，被告丙○○○則於該土地上種植農作物甚明。從而，原告主張被告
      等人有占用如新莊地政事務所九十二年十一月二十八日土地複丈成果圖所示面
      積之原告所有系爭土地，堪信為真，被告等人所辯所使用之土地為渠等所共有
      之家族土地，並未占用原告所有之系爭土地云云，均不足採。
（二）被告庚○○、己○○、戊○○、辛○○占用原告所有系爭土地之上開房屋，及
      被告乙○所建之上開地上物鳥屋及豬圈（倉庫），均為無照建築，業經本院囑
      託台北縣政府警察局新莊分局查訪，經被告戊○○陳述屬實，有該分局訪問表
      一份在卷可按，復為被告等人所不爭執，而該房屋、鳥屋及豬圈等分別為被告
      庚○○、己○○、戊○○、辛○○、乙○等人所建築（或翻修），並經被告己○○等人自承在卷，渠等均為該地上物之有權處分權人至明。被告等人占有使
      用原告所有如附圖所示之面積土地，已如前述，被告雖辯稱如有占用，原告應
      於被告占用時提出異議云云，然查：土地所有人建築房屋逾越疆界者，鄰地所
      有人如知其越界而不即提出異議，不得請求移去或變更其建築物。但得請求土
      地所有人，以相當之價額，購買越界部分之土地，如有損害，並得請求賠償。
      民法第七百九十六條定有明文。本件被告等人均自稱伊家族以在該六一五、六
      一六地號居住百年以上，靠圍牆部分之房屋（即系爭房屋）因人多住不下，所
      以才建一、二樓，其他人再接著建等情，已如前述，而觀諸系爭房屋均有二十
      年以上之屋齡，有照片二張附卷可證，原告雖於五十八年一月二十日登記取得
      系爭土地所有權，並與被告等人間建有磚造圍牆，有土地登記謄本及照片四張
      可參，並經本院勘驗現場屬實。然本件原告真正知悉其如附圖所示土地為被告
      等人所越界占用，係於八十三年間台北縣新莊地政事務所於八十三年辦理重測
      ，雙方始對經界發生爭執，原告乃於八十五年八月十二日向本院提起確認經界
      之訴，嗣經本院以八十五年度重訴字第二七八號判決確定如上開所述之界址，
      已如前述，並於九十年七月二十六日由本院發給確定證明書，有本院該確定證
      明書附卷可查，故原告確實知悉被告等人建築房屋逾越疆界之時間，應在九十
      年七月二十六日以後，而被告等人建築之房屋，均早於九十年七月二十日即興
      建完成，原告當時既無法確切知悉被告逾越疆界，自無從提出異議，是並無民
      法第七百九十六條之適用。被告等人於如附圖所示之土地上分別建築房屋、鳥
      屋、豬圈（倉庫）及種植農作物，惟均無法提出任何有權使用該土地之權源證
      明，渠等空言抗辯並未占用原告土地云云，不足採信。原告主張被告等人無權
      占用原告所有如附圖所示之土地（地上物名稱及占用面積如附表一所示）等語
      ，堪信為真實。
（三）按「所有人對於無權占有或侵奪其所有物者，得請求返還之。對於妨害其所有
      權者，得請求除去之。有妨害其所有權之虞者，得請求防止之。」民法第七百
      六十七條定有明文。本件原告為系爭土地所有權人，被告等人無權占用原告所
      有如附圖所示之土地，分別於其上建築房屋、鳥屋、豬圈（倉庫）及種植農作
      物，原告本於所有權，依民法第七百六十七條之規定，請求被告等人將無權占
      用系爭土地上之上開地上物拆除，將土地返還原告，為有理由。
五、綜上所述，原告本於所有權之物上請求權，請求被告等人將系爭土地上如附圖（
    新莊地政事務所九十二年十一月二十八日土地複丈成果圖）所示之地上物（地上
    物名稱及占用面積如附表一所示）拆除，將土地返還原告，為有理由，應予准許
    。
六、原告陳明願供擔保，聲請宣告假執行，核無不合，爰酌定如附表二所示相當擔保
    金額准許之。又本件共同訴訟人間於訴訟之利害關係顯有差異，爰酌量其占用面
    積之比例，命分別負擔訴訟費用如主文第二項所示。
七、至兩造其餘之攻擊防禦方法，及未經援用之證據，經本院斟酌後，認不足以影響
    本判決之結果，爰不一一論述，附此敘明。
八、結論：原告之訴為有理由，依民事訴訟法第三百八十五條第一項前段、第七十八
    條、第八十五條第一項但書，第三百九十條第二項，判決如主文。
中　　　華　　　民　　　國　　九十三　　年　　　三　　　月　　　四　　　日
                                臺灣板橋地方法院民事第二庭
~B法　　　官　林錫凱
右為正本係照原本作成
如對本判決上訴，須於判決送達後廿日內向本院提出上訴狀
中　　　華　　　民　　　國　　九十三　　年　　　三　　　月　　　五　　　日
~B法院書記官　許清琳
附表一 （如附圖編號所示土地被告各別無權占用面積及地上物名稱）：
┌───┬─────────┬────────┬────────┐
│附  圖│無權占用原告土地之│  無權占用人    │  無權占用之面積│
│編  號│地上物名稱        │                │單位：平方公尺　│
├───┼─────────┼────────┼────────┤
│甲    │ 芋頭園           │ 丙○○○       │七、０八        │
├───┼─────────┼────────┼────────┤
│乙    │ 瓜棚             │ 丙○○○       │五、六五        │
├───┼─────────┼────────┼────────┤
│丙    │ 土坡             │ 丙○○○       │三０、九九      │
├───┼─────────┼────────┼────────┤
│Ａ1   │ 二樓磚造房屋     │ 戊○○　　     │一四、九六      │
├───┼─────────┼────────┼────────┤
│Ｂ1   │ 雨遮             │ 戊○○         │四、五六        │
├───┼─────────┼────────┼────────┤
│Ｂ1－1│ 雨遮             │ 戊○○         │四、一一        │
├───┼─────────┼────────┼────────┤
│Ａ2   │ 二樓磚造房屋     │ 庚○○         │一四、七七      │
├───┼─────────┼────────┼────────┤
│Ｂ2   │ 雨遮             │ 庚○○         │三、七五        │
├───┼─────────┼────────┼────────┤
│Ａ3   │ 二樓磚造房屋     │ 己○○         │一五、八四      │
├───┼─────────┼────────┼────────┤
│Ｂ3   │ 雨遮             │ 己○○         │六、八一        │
├───┼─────────┼────────┼────────┤
│Ｃ1   │ 一樓磚造房屋     │ 辛○○         │一二、九四      │
├───┼─────────┼────────┼────────┤
│Ｃ2   │ 一樓磚造房屋     │ 辛○○         │一六、三０      │
├───┼─────────┼────────┼────────┤
│Ｄ    │ 雨棚             │ 乙○           │四、六二        │
├───┼─────────┼────────┼────────┤
│Ｅ    │ 豬圈             │ 乙○           │一三、二六      │
├───┼─────────┼────────┼────────┤
│Ｆ    │ 鳥屋及棚架       │ 乙○           │一七、六五      │
└───┴─────────┴────────┴────────┘
附表二 （原告為被告供擔保准予假執行之金額）：
┌───┬─────────┬──────────────┐
│編  號│　被　　　　告    │ 原告應供擔保金額（新台幣） │
├───┼─────────┼──────────────┤
│一　　│　丙○○○　　　　│四十五萬六千一百四十五元    │
├───┼─────────┼──────────────┤
│二　　│　戊○○　　　　　│二十四萬六千五百四十元      │
├───┼─────────┼──────────────┤
│三　　│　庚○○　　　　　│十九萬三七二百二十五元      │
├───┼─────────┼──────────────┤
│四　　│　己○○　　　　　│二十三萬六千三百十五元      │
├───┼─────────┼──────────────┤
│五　　│　辛○○　　　　　│三十萬五千零七十一元　      │
├───┼─────────┼──────────────┤
│六　　│　乙○　　　　　　│三十七萬零六百九十六元      │
└───┴─────────┴──────────────┘
